臺灣高等法院臺中分院民事判決　　　　　九十二年度上易字第四二五號
　　　上　訴　人　太平洋房屋仲介股份有限公司台中分公司
　　　法定代理人　丁○○
　　　訴訟代理人　丙○○
　　　被　上訴人　戊○○○
　　　　　　　　　乙○○
　　　　　　　　　甲○○
右當事人間請求給付報酬事件，上訴人對於民國九十二年九月二十三日臺灣臺中地方
法院九十二年度訴字第九二八號第一審判決提起上訴，本院於民國九十二年十二月二
十三日言詞辯論終結，茲判決如下：
      主    　文
上訴駁回。
第二審訴訟費用由上訴人負擔。
      事    　實
一、上訴人聲明求為判決：(一)原判決廢棄。(二)被上訴人應連帶給付上訴人新臺幣六十
    八萬元，及自第一審起訴狀繕本送達被上訴人之翌日起至清償日止，按年息百分
    之五計算之利息。(三)第一、二審訴訟費用由被上訴人負擔。其陳述略以：
  (一)緣被上訴人等三人於民國（下同）九十一年十二月四日與上訴人訂立專任委託契
    約書（下稱系爭契約書），將被上訴人所有坐落臺中市○區○○路三十二號房屋
    及其基地即臺中市○區○○段一小段一七－六、一七－九號地號土地二筆（下稱
    系爭不動產），委託上訴人仲介銷售。委託期限自九十一年十二月五日起至九十
    二年六月三十日止，委託價格為新臺幣（下同）二千六百萬元，並於同日，再將
    委託價格變更為一千七百萬元。嗣於九十二年一月十二日，上訴人依委託覓得訴
    外人莊錫發願以相同之委託條件買受系爭不動產，並給付面額二十萬元之支票一
    紙以示購買之誠意。上訴人於覓得買受人後，即電告被上訴人請其出面訂立不動
    產買賣契約，詎被上訴人有反悔不賣之意，上訴人不得已乃於九十二年一月十七
    日以台中大隆路郵局存證信函第九十二號函告被上訴人請其出面訂約，惟被上訴
    人仍置之不理。依系爭契約書第十條第三項第四款約定：「委託期限內，賣方如
    拒絕以本委託條件與太平洋所仲介之買方訂立不動產時」，被上訴人應給付上訴
    人依委託價格百分之四計算之服務報酬即六十八萬元。被上訴人已違反上開約定
    ，上訴人於向被上訴人催討後，自得依系爭委託契約關係，請求上訴人如數給付
    並計算遲延利息。
  (二)消費者保護法施行細則第十一條固規定：「企業經營者與消費者訂立定型化契約
    前，應有三十日以內之合理期間，供消費者審閱全部條款內容。違反前項規定者
    ，該條款不構成契約之內容。但消費者得主張該條款仍構成契約之內容。中央主
    管機關得選擇特定行業，參酌定型化約條款之重要性、涉及事項之多寡與複雜程
    度等事項，公告定型化契約之審閱期間」，又中央主管機關內政部亦於八十七年
    八月十九日以內政部台（八七）內地字第八七九０三三四號公告修正「房地產委
    託銷售契約書範本」，其中有關契約審閱權之審閱期間至少為三日。惟契約審閱
    權固為消費者所享有之權利，然其行使與否，行使之方式如何應有其自行決定之
    權。上開有關契約審閱期間至少為三日之規定，其意旨絕非強令消費者需審閱三
    日以上，而係拘束企業經營者須給予消費者三日以上之期間，以便消費者能詳細
    閱讀契約條款，以做出是否訂約之決定。倘企業經營者未給予上開審閱期間，契
    約條款無效，但消費者得主張該條款仍構成契約之內容。系爭契約書首頁文字明
　　揭：「本人已事前詳閱本契約書內容：：：達１日，深切明瞭自身權益後，始簽
　　立契約書」，該文字除具有證明上訴人已給予被上訴人契約審閱權之作用外，且
　　將契約審閱日予以空白，留待消費者自填。其目的係由消費者可將自身之教育程
　　度、契約條文的複雜程度及其他可能影響閱讀契約條文等因素納入考量，以便彈
　　性決定應審閱之日數。故就一熟悉不動產仲介作業狀況之投資型消費者而言可選
　　擇審閱一日，不熟悉者可審閱五日、十日、一個月，甚者半年。如此設計，除可
　　給予不同的消費者依其需求自行選擇日數外，並可使契約審閱權制度之設計不致
　　遭濫用或流於形式。在不動產仲介市場中，一名熟悉不動產仲介之投資型消費者
　　不須以三日以上之期間審閱契約條文。被上訴人依其自身之需求填寫契約審閱日
　　為一日，並緊接簽名於後，雖不符上揭至少三日之規定，惟此既係被上訴人自行
　　決定行使契約審閱權之結果，依禁反言原則，被上訴人應不得為相反之主張，否
　　則即為權利之濫用。
  (三)上訴人於九十二年一月十二日覓得訴外人莊錫發願以相同之委託條件買受系爭不
    動產後，上訴人即對被上訴人為要約，至上訴人九十二年一月十七日寄發台中市
    ○○路郵局第九十二號存證信函前，兩造就簽訂不動產買賣契約的日期即已協調
    多次，最後將契約簽訂日定於九十二年一月十八日。上訴人寄與被上訴人之台中
    市○○路郵局第九十二號存證信函，僅係提醒被上訴人務請於是日出面簽約之意
    。並非如原審所認「原告僅以一次之通知，要求委託人之一即被上訴人戊○○○
    於九十二年一月十八日與買方另行簽訂不動產買賣契約書」。又上開第九十二號
    存證信函係於九十二年一月十七日寄出，九十二年一月十八日已達被上訴人之支
    配範圍內，惟因被上訴人不在家，被上訴人才在九十二年一月二十日上午向郵局
    取領。按「所謂達到，係指意思表示達到相對人之支配範圍，置於相對人隨時可
    了解其內容之客觀狀態而言。若表意人以書信為意思表示（或意思通知），該書
    信達到相對人，相對人無正當理由而拒絕接收，或相對人已受郵局通知往取書信
    （郵件），該書信既已達到相對人之支配範圍內，相對人隨時可以了解其內容，
    依上說明，應認為已達到而發生效力」（最高法院八十六年台抗字第六二八號判
    決意旨參照）。故上開第九十二號存證信函既已於九十二年一月十八日達到被上
    訴人之支配範圍內，被上訴人隨時可以了解其內容，該存證信函應認為於九十二
    年一月十八日即已到達被上訴人處。原審認被上訴人於九十二年一月二十日始收
    到上開第九十二號存證信函即有違誤。再參照被上訴人甲○○於九十二年一月二
    十二日所發台中英才郵局第一七七五號存證信函，以及被上訴人乙○○、甲○○
    於九十二年一月二十三日所發台中英才郵局第一七八五號存證信函所示，上開第
    九十二號存證信函已於九十二年一月十八日到達。上訴人既事先以口頭與被上訴
    人約定簽約之日於先，又以存證信函再三催促於後，被上訴人仍拒不出面簽訂契
    約，其反悔不賣之違約事實已臻明顯。
  (四)縱認「系爭專任委託契約書第十條第四款之約定，不足以構成契約之內容」為實
    ，然兩造間之居間法律關係仍有效存在。今上訴人既已依委託覓得合於被上訴人
    所要求條件之買受人，被上訴人即應為承諾出售之意思表示依約出面訂立不動產
    買賣契約，並給付上訴人依專任委託契約書第十條所約定按成交金額百分之四計
    算之服務報酬。上開服務報酬之給付依專任委託契約書第十條係以「買賣契約成
    立」為停止條件，被上訴人以不正當行為阻止條件之成就，依民法第一百零一條
    第一項之規定，應視為條件已成就。換言之，被上訴人與買受人莊錫發間，對上
    訴人言應視為已成立不動產買賣契約，上訴人自得據此向被上訴人請求約定之服
    務報酬。
二、被上訴人聲明求為判決：(一)上訴駁回。(一)第二審訴訟費用由上訴人負擔。其陳述
    略以：
  (一)被上訴人戊○○○世居日本，會講台語，但不識中文，上訴人所謂簽訂委託契約
    書及變更合意書時，曾提供『中文』契約，被上訴人戊○○○有『仔細的看』云
    云，對一個不識中文之人，如何仔細看？上訴人顯然是歪曲事實。簽約當日（即
    二００二年十二月四日）被上訴人戊○○○偕子賴本裕國並未委請翻譯人員同來
    （按帶同翻譯人員到場，係二００三年一月十五日而非二００二年十二月四日）
    ，上訴人亦未曾『逐條』向被上訴人戊○○○解釋契約，此有二００二年十二月
    四日當日錄音帶可憑，上訴人之目的，顯然是意圖規避消費者保護法施行細則第
    十一條第一項、第二項定型化契約合理審閱期間之規定。經查系爭契約書，要屬
    定型化契約，依前揭規定，上訴人自須給被上訴人「合理」之審閱期間，詎上訴
    人根本未給被上訴人任何審閱期間，其於契約書首行載有「一日」之期間，要非
    事實，且亦難認合理，揆諸前揭規定，該契約書第十條之約定，要不足以構成契
    約內容，上訴人援引該契約書第十條第三項第四款之約定，為本件之請求，於法
    自屬無據。
  (二)本件系爭不動產委託銷售價格是一、七００萬元至二、六００萬元之間，並非如
    上訴人起訴狀所載，於二００二年十二月四日簽訂專任委託書之當天，即將委託
    銷售價格變更為一、七００萬元，亦非從二、六００萬元降到一、七００萬元，
    此觀二００二年十二月四日簽約時現場錄音內容：許芳義「：：：所以委託價我
    們寫二、六００（萬元）啦，底價寫一、五００（萬元），一、五００（萬元）
    底價不公開」（按在簽寫契約書前，將底價已由一、五００萬元，增為一、七０
    ０萬元）；被上訴人戊○○○「如果二、六００（萬元）」；許芳義「能賣愈高
    是愈好」、「底價不公開：：：對外開價二、六００（萬元）」；被上訴人戊○
    ○○「你們這邊寫一、五００（萬元），他（賴本裕國）是說一、七００（萬元
    ）」；許芳義「一、七００萬（元）好啦！好啦」等語，自足證之。上訴人為達
    容易銷售獲取佣金之目的，乘被上訴人等人之無經驗，使其為財產上給付之約定
    ，依當時情形顯失公平，被上訴人等人自得依民法第七十四條第一項之規定，聲
    請法院撤銷該給付之約定，或減輕其給付。
  (三)前揭契約書簽訂之同時，被上訴人戊○○○與其子賴本裕國，特別與上訴人之經
    紀人許芳義約定，即令有買主，若沒有被上訴人戊○○○母子之承諾，許芳義不
    得向買方預收定金（即上訴人所稱之「出價金」）。此雖未載明於契約書中，許
    芳義於法院詢問時，亦未敢直陳未有此約定，卻以「不記得」迴避此問題。惟觀
    之錄音譯文內容：賴本裕國「沒有我們同意，不能收預收金」、「沒有通知是不
    可以的」、「不要向買方收取預付金，如果收的話不簽專任委託契約」、「有意
    願的話，先用電話通知，然後再決定收不收」；被上訴人戊○○○「一、七００
    萬（元）以上再說，說人家出多少要買」、「再通知一下，如果好，才算數，他
    （指賴本裕國）怕碰到壞客」；許芳義「好啦，好啦，好才算數」；被上訴人戊
    ○○○「若出一、七００萬（元）或一、八００萬（元）一定要再通知」；許芳
    義「好，一定告訴你們」等語自明，並經證人賴本裕國到庭證述屬實。是上訴人
    顯然違反雙方之約定，未經被上訴人同意，即擅自收受『出價金』（即預約金）
    ，上訴人亦不得依系爭契約書之約定，向被上訴人請求給付報酬。
  (四)被上訴人戊○○○於二００三年一月十五日未在「購買意願書」上簽名，係因被
    上訴人戊○○○不識中文，為求了解「不動產買賣契約」之內容，在二００三年
    一月十四日尚未動身前來台灣之前，即請上訴人將中文契約交其委託之台北翻譯
    社譯成日文，一則翻譯文件在一月十五日『晚上』才能取得，二則上訴人並未通
    知另兩位出售人即被上訴人乙○○、甲○○到場，故無法在一月十五日「白天」
    在該「購買意願書」上簽名。上訴人在本件委託銷售之過程，利用被上訴人戊○
    ○○去國甚久，不諳本地行情，又來台停留時間甚短，而迫使其在不明究理之情
    況下，草率簽名，更不讓被上訴人戊○○○有較餘裕之時間了解不動產買賣契約
    之內容，即催促於一月十八日簽約。按不動產買賣契約，實非「絕對期限」之行
    為，實無理由非依上訴人之指示在一月十八日簽約不可，被上訴人戊○○○提議
    一月二十一日簽約，要屬合理。上訴人明知此一情況，竟不同意，藉詞經紀人許
    芳義無法等待，企圖迫使被上訴人戊○○○就範，要與誠信原則有違。而被上訴
    人戊○○○因抱病來台，感冒惡化流鼻血不止，因上訴人不同意改期至一月二十
    一日，被上訴人戊○○○無奈只好於一月二十日返回日本治病，即令上訴人依專
    任委託契約書第十條第三項第四款主張依委託價格百分之四計算之服務報酬，亦
    屬違反民法第一百四十八條第一項之規定，而為權利濫用，自非適法。
  (五)再查本件不動產出售之委託人有三人，被上訴人戊○○○只是土地所有權人，另
    地上房屋為被上訴人甲○○、乙○○所有，上訴人縱要求委託人與買受人簽立買
    賣契約書，亦必須通知房屋所有權人之被上訴人甲○○、乙○○到場簽署。而九
    十二年一月十五日至上訴人公司大墩店洽談者，僅被上訴人戊○○○及其子賴本
    裕國，另二位委託人即被上訴人乙○○、甲○○並未到場，詎上訴人於九十二年
    一月十七日台中大隆路郵局第九二號存證信函，卻併寄與被上訴人乙○○、甲○
    ○，已與事實有所出入，且該存證信函，係於九十二年一月十七日寄出，因被上
    訴人不在家，郵差也未能投入信箱（因係雙掛號），而九十二年一月十八日係星
    期六、九十二年一月十九日為星期日，郵局均未上班，故被上訴人至九十二年一
    月二十日星期一上午才向郵局取領。又該函並未說明上訴人究指定何時間、處所
    與買方簽約，則被上訴人即令受此通知，亦難依上開存證信函配合簽約。是上訴
    人主張九十二年一月十七日之存證信函是再次提醒被上訴人依約定於九十二年一
    月十八日簽約，詎被上訴人仍拒不出面簽訂契約，顯已違約云云，顯屬無據。
  (六)系爭不動產門牌號碼台中市○○路三十二號，位處民權路與綠川西街十字路口，
    為一角地，兩面臨路，暫且不論九層樓房之價值，光是土地約有九十坪，殊難相
    像只值區區一、七００萬元，顯然乖違行情，苟上訴人未違約洩露底價與訴外人
    莊錫發，焉有如此巧事？按受任人處理委任事務，應依委任人之指示，並與處理
    自己事務為同一之注意。其受有報酬者，應以善良管理人之注意為之，民法第五
    百三十五條定有明文，本件上訴人既受有報酬，自應盡善良管理人之注意，惟上
    訴人卻疏未注意，將最低底價告知莊錫發，致使被上訴人等人受有價格九百萬元
    之損害，自應由上訴人負賠償之責。退萬步言，若上訴人有報酬請求權存在，被
    上訴人等就其得為請求之金額，依法主張抵銷之。
  (七)又按「企業經營者與消費者訂立定型化契約前，應有三十日以內之合理期間，供
    消費者審閱全部條款內容。違反前項規定者，該條款不構成契約之內容。但消費
    者得主張該條款仍構成契約之內容。中央主管機關得選擇特定行業，參酌定型化
    約條款之重要性、涉及事項之多寡與複雜程度等事項，公告定型化契約之審閱期
    間」，消費者保護法施行細則第十一條定有明文（九十二年七月八日後，增訂於
    消費者保護法第十一條之一）。而中央主管機關內政部亦於八十七年八月十九日
    以內政部台（八七）內地字第八七九０三三四號公告修正「房地產委託銷售契約
    書範本」，其中有關契約審閱權方面規定契約審閱期間至少為三日。經查系爭契
    約書係被上訴人等於二００二年十二月四日在系爭房屋之現場簽名，並未交由被
    上訴人等攜回審閱，亦未讓被上訴人了解其內容，又該契約書之審閱期間一日之
    記載，並非被上訴人所為，此觀其上阿拉伯數字「１」，均出自同一人之手筆即
    明。
  (八)被上訴人戊○○○母子於因來不及於九十二年一月十八日簽約預定日，與上訴人
    簽約，乃與上訴人聯絡，將於九十二年一月二十一日偕同通譯到上訴人處商討買
    賣契約書內容，惟上訴人藉詞許芳義無法等到九十二年一月二十一日而予以拒絕
    ，且被上訴人甲○○、乙○○二人已發函表明請求上訴人另訂時間願配合協商簽
    約（見九十二年一月二十三日台中英才路郵局第一七八五號存證信函內容），上
    訴人竟無視於被上訴人甲○○、乙○○此一願另訂期日再行簽約之要求，遽以主
    張被上訴人已違約未於三日內依其所指定之時間處所與買方簽訂「不動產買賣契
    約書」，而要求依系爭契約書第十條第三項第四款之違約條款請求服務報酬，亦
    顯與誠信原則有違。雖上訴人主張系爭契約書第十條第三項第四款違約條款中所
    謂賣方拒絕簽訂不動產買賣契約，是指當我們通知賣方的時候，通常是三天之內
    ，賣方就應該同意並且辦理簽訂買賣契約事宜，如果這段期間沒有達成這樣的合
    意的話，就是視為拒絕等語（見一審九十二年六月二十四日訊問筆錄），然本件
    被上訴人甲○○、乙○○二人既已表明請求上訴人另訂時間願配合協商簽約，自
    難遽指被上訴人確已拒絕簽訂買賣契約，進而認定被上訴人有違約情事。
  (九)民法第一百零一條第一項固規定：「因條件成就而受不利益之當事人，如以不正
    當行為阻其條件之成就者，視為條件已成就」，惟詳觀此條文規定須限於「以不
    正當行為」阻其條件之成就者，始有該法條之適用。本件簽訂不動產買賣契約，
    並非「絕對期限」之行為，實無理由非依上訴人之指示在九十二年一月十八日簽
    約不可，被上訴人戊○○○提議九十二年一月二十一日簽約，實屬合理。上訴人
    明知此一情況，竟拒絕同意，藉詞經紀人許芳義無法等待，企圖迫使被上訴人戊
    ○○○就範，要與誠信原則有違。準此，本件買賣契約，未能於九十二年一月十
    八日簽約，並非被上訴人以不正當行為所致，是上訴人主張被上訴人阻其條件之
    成就，而依上開法條之規定，應視為條件已成就，伊自得請求給付報酬云云，不
    足遽採。
      理    　由
一、上訴人主張：被上訴人等三人於九十一年十二月四日與上訴人訂立系爭契約書，
    將被上訴人所有坐落臺中市○區○○路三十二號房屋及其基地即臺中市○區○○
    段一小段一七－六、一七－九號地號土地二筆，委託上訴人仲介銷售。委託期限
    自九十一年十二月五日起至九十二年六月三十日止，委託價格為二千六百萬元，
    並於同日，再將委託價格變更為一千七百萬元。嗣於九十二年一月十二日，上訴
    人依委託覓得訴外人莊錫發願以相同之委託條件買受系爭不動產，並給付面額二
    十萬元之支票一紙以示購買之誠意。上訴人於覓得買受人後，即電告被上訴人請
    其出面訂立不動產買賣契約，詎被上訴人有反悔不賣之意，上訴人不得已乃於九
    十二年一月十七日以台中大隆路郵局存證信函第九十二號函告被上訴人請其出面
    訂約，惟被上訴人仍置之不理。依系爭契約書第十條第三項第四款約定：「委託
    期限內，賣方如拒絕以本委託條件與太平洋所仲介之買方訂立不動產時，被上訴
    人應給付上訴人依委託價格百分之四計算之服務報酬」。因被上訴人已違反上開
    約定，上訴人於向被上訴人催討後，自得依系爭契約書之委託契約關係，請求被
    上訴人給付依委託價格百分之四計算之服務報酬即六十八萬元，並依法計付遲延
    利息等語。
二、被上訴人則以：被上訴人戊○○○世居日本，會講台語，但不識中文，上訴人所
    謂簽訂委託契約書及變更合意書時，曾提供『中文』契約，被上訴人戊○○○有
    『仔細的看』云云，顯然是歪曲事實。又系爭契約書，屬定型化契約，依規定須
    給被上訴人合理之審閱期間，詎上訴人根本未給被上訴人任何審閱期間，被上訴
    人戊○○○偕子賴本裕國於簽約當日（即二００二年十二月四日），並未委請翻
    譯人員同來（按帶同翻譯人員到場，係二００三年一月十五日而非二００二年十
    二月四日），上訴人亦未曾『逐條』向被上訴人戊○○○解釋契約，有違消費者
    保護法施行細則第十一條第一項、第二項定型化契約合理審閱期間之規定。系爭
    契約書首行雖有審閱期間一日之記載，但並非被上訴人所為。而被上訴人戊○○
    ○雖未能於九十二年一月十八日預定簽約日與上訴人簽約，然已與上訴人聯絡，
    將於九十二年一月二十一日偕同通譯到上訴人處商討買賣契約書內容，惟上訴人
    藉詞經紀人許芳義無法等到九十二年一月二十一日而予以拒絕，且被上訴人甲○
    ○、乙○○二人已發函表明請求上訴人另訂時間願配合協商簽約，上訴人也無視
    於此，即遽指被上訴人已違約，顯與誠信原則有違等語，資為抗辯。
三、本件上訴人主張被上訴人於九十一年十二月四日與上訴人訂立系爭契約書，將被
    上訴人所有之系爭不動產，委託上訴人仲介銷售。委託期限自九十一年十二月五
    日起至九十二年六月三十日止，委託價格為二千六百萬元，同日又另簽立「契約
    內容變更合意書」，將委託價格變更為一千七百萬元。嗣於九十二年一月十二日
    ，上訴人依委託覓得訴外人莊錫發願以相同之委託條件買受系爭不動產，並給付
    面額二十萬元之支票一紙，上訴人即電告被上訴人戊○○○出面簽訂契約等情，
    為被上訴人所不爭執，且有上訴人提出之系爭契約書、契約內容變更合意書、不
    動產購買意願書、存證信函各一份（以上均影本）為證，自堪信為真實。惟被上
    訴人以前情抗辯，是本件應審究之重點，乃系爭契約書所訂第十條第三項第四款
    違約條款，有無違反消費者保護法施行細則第十一條第一項、第二項定型化契約
    合理審閱期間之規定，而不構成契約之內容？又被上訴人是否有違反系爭契約書
    之約定之事實？茲分述如下：
  (一)按「企業經營者與消費者訂立定型化契約前，應有三十日以內之合理期間，供消
    費者審閱全部條款內容。違反前項規定者，該條款不構成契約之內容。但消費者
    得主張該條款仍構成契約之內容。中央主管機關得選擇特定行業，參酌定型化約
    條款之重要性、涉及事項之多寡與複雜程度等事項，公告定型化契約之審閱期間
    」，消費者保護法施行細則第十一條定有明文（九十二年七月八日後，增訂於消
    費者保護法第十一條之一）。而中央主管機關內政部亦於八十七年八月十九日以
    內政部台（八七）內地字第八七九０三三四號公告修正「房地產委託銷售契約書
    範本」，其中有關契約審閱權方面規定契約審閱期間至少為三日。本件系爭契約
    書上訴人給予被上訴人方面之契約審閱期間僅只一日，少於前揭經中央主管機關
    所公告之至少應有三日之定型化契約審閱期間，且系爭契約書第十條第三項第四
    款違約條款所課予委託人之義務，與上開契約書範本中第十條規定「本契約非經
    雙方書面同意，不得單方任意變更之；如尚未仲介成交前因可歸責於委託人之事
    由而終止時，委託人應支付受託人必要之仲介銷售服務費用，本項費用視已進行
    之委託期間等實際情形，由受託人檢據向委託人請領之，但最高不得超過第五條
    原約定服務報酬之半數」。又上開契約書範本第十一條關於違約之處罰，亦無與
    本件系爭契約書第十條第三項第四款違約條款類似之規定，顯然系爭契約書第十
    條第三項第四款違約條款有加重委託人之負擔，而依該條款之重要性、涉及事項
    之多寡與複雜程度等事項及被上訴人戊○○○長年旅居日本，與上訴人協商契約
    尚需使用日文翻譯，且兩造均不爭執系爭契約書均在九十一年十二月四日當日即
    簽訂完成，並未由被上訴人方面攜回審閱，則該契約書雖記載審閱期間為一日，
    但事實上乃不足一日，故難認本件所訂之契約審閱期間為合理。
  (二)上訴人雖謂系爭契約書首頁文字明揭：「本人已事前詳閱本契約書內容：：：達
　　１日，深切明瞭自身權益後，始簽立契約書」，該文字除具有證明上訴人已給予
　　被上訴人契約審閱權之作用外，且將契約審閱日予以空白，留待消費者自填。其
　　目的係由消費者自行考量，以便彈性決定應審閱之日數。故就一熟悉不動產仲介
　　作業狀況之投資型消費者而言可選擇審閱一日，不熟悉者可審閱五日、十日或更
　　久，如此設計，除可給予不同的消費者依其需求自行選擇日數外，並可使契約審
　　閱權制度之設計不致遭濫用或流於形式。在不動產仲介市場中，一名熟悉不動產
　　仲介之投資型消費者不須以三日以上之期間審閱契約條文。被上訴人依其自身之
　　需求填寫契約審閱日為一日，並緊接簽名於後，雖不符上揭至少三日之規定，惟
　　此既係被上訴人自行決定行使契約審閱權之結果，依禁反言原則，被上訴人應不
　　得為相反之主張，否則即為權利之濫用云云。然上訴人所指該「一日」之契約審
　　閱期間，係被上訴人方面主動要求乙節，為被上訴人堅決所否認，就此上訴人又
　　無法舉證以實其說。且被上訴人辯以該契約書係伊等於二００二年十二月四日當
　　天在系爭房屋之現場簽名，非僅未交由伊等攜回審閱，亦未讓伊等確切了解其內
　　容，該契約書之審閱期間一日之記載，並非伊等所填寫，此觀其上「１」之阿拉
　　伯數字，均出自同一人之手筆即明等語。再該契約書既未交由被上訴人攜回審閱
　　，而係簽約當日即簽訂完成，事實上審閱期間不足一日，被上訴人等更非上訴人
　　所指之「熟悉不動產仲介作業狀況之投資型消費者」，是上訴人前揭被上訴人不
　　得為相反主張之說，仍無足採。從而系爭契約書第十條第三項第四款之約定，應
  　不足以構成契約內容。
  (三)系爭契約書於第十一條規定「賣方同意售出時，應於三日內依太平洋所指定之時
    間處所與買方另行簽訂『不動產買賣契約書』：：：」，上訴人據此指被上訴人
    有違約事實，而依該契約書第十條第三項第四款請求服務報酬。惟系爭契約書之
    委託人係被上訴人戊○○○、甲○○、乙○○三人，上訴人要求委託人與買受人
    簽立買賣契約書，自須通知被上訴人等三人。而上訴人僅只通知被上訴人戊○○
    ○簽訂契約，雖其所提於九十二年一月十七日台中大隆路郵局第九二號存證信函
    寄與被上訴人戊○○○，由甲○○代收，但因被上訴人不在家，且九十二年一月
    十八日係星期六、九十二年一月十九日為星期日，郵局均未上班，故被上訴人甲
    ○○至九十二年一月二十日星期一上午才向郵局取領，是上訴人主張該第九十二
    號存證信函既已於九十二年一月十八日達到被上訴人之支配範圍內，被上訴人隨
    時可以了解其內容，該存證信函應認為於九十二年一月十八日即已到達被上訴人
    處，殊屬無稽。至上訴人謂伊於九十二年一月十七日寄發台中市○○路郵局第九
    十二號存證信函前，已就簽訂不動產買賣契約的日期與被上訴人協調多次，最後
    才將契約簽訂日定於九十二年一月十八日，伊寄與被上訴人之台中市○○路郵局
    第九十二號存證信函，僅係提醒被上訴人務請於是日出面簽約之意云云，則未據
    舉證證明，尚難認定被上訴人甲○○、乙○○二人已於九十二年一月十八日前受
    有通知。則被上訴人甲○○、乙○○二人將如何能於九十二年一月十八日前往簽
    訂買賣契約書？況且上訴人所發前開存證信函僅記載「請依專任委託契約書第十
    一條，應於三日內依太平洋房屋所指定之時間處所與買方另行簽訂不動產買賣契
    約書，否則視同違約」，並未說明上訴人究指定何時間、處所與買方簽約，故被
    上訴人即令受此通知，亦無從配合於九十二年一月十八日前往簽約。
  (四)上訴人僅以一次之通知，要求委託人之一即被上訴人戊○○○於九十二年一月十
    八日與買方另行簽訂「不動產買賣契約書」，而無視於被上訴人甲○○、乙○○
    表明請求另訂期日願再行簽約之要求（見其九十二年一月二十三日台中英才路郵
    局第一七八五號存證信函），即遽以主張被上訴人方面已違約未於三日內依其所
    指定之時間處所與買方另行簽訂「不動產買賣契約書」，而要求依系爭契約書第
    十條第三項第四款之違約條款請求服務報酬，亦有違誠信原則。上訴人雖謂系爭
    契約書第十條第三項第四款違約條款中所謂賣方拒絕簽訂不動產買賣契約，是指
    當我們通知賣方的時候，通常是三天之內，賣方就應該同意並且辦理簽訂買賣契
    約事宜，如果這段期間沒有達成這樣的合意的話，就是視為拒絕云云（原審九十
    二年六月二十四日訊問筆錄），然被上訴人甲○○、乙○○二人既已表明請求上
    訴人另訂時間願意配合協商簽約，則被上訴人方面顯然並非拒絕簽訂買賣契約，
    尚無上訴人所指之違約情事，上訴人以被上訴人反悔不賣，已違約拒絕簽訂不動
    產買賣契約之理由，請求依違約條款規定給付服務報酬，即屬無據。
  (五)另上訴人主張縱認「系爭專任委託契約書第十條第四款之約定，不足以構成契約
    之內容」為實，然兩造間之居間法律關係仍有效存在。今上訴人既已依委託覓得
    合於被上訴人所要求條件之買受人，被上訴人即應為承諾出售之意思表示依約出
    面訂立不動產買賣契約，並給付上訴人依專任委託契約書第十條所約定按成交金
    額百分之四計算之服務報酬。上開服務報酬之給付依專任委託契約書第十條係以
    「買賣契約成立」為停止條件，被上訴人以不正當行為阻止條件之成就，依民法
    第一百零一條第一項之規定，應視為條件已成就。換言之，被上訴人與買受人莊
    錫發間，對上訴人言應視為已成立不動產買賣契約，上訴人自得據此向被上訴人
    請求約定之服務報酬云云。然民法第一百零一條第一項規定：「因條件成就而受
    不利益之當事人，如以不正當行為阻其條件之成就者，視為條件已成就」，此條
    文規定須限於「以不正當行為」阻其條件之成就者，始有該法條之適用。本件簽
    訂不動產買賣契約，並非「絕對期限」之行為，並無非依上訴人指定應在九十二
    年一月十八日簽約之理由，被上訴人戊○○○既已提議九十二年一月二十一日簽
    約，而遭上訴人拒絕，被上訴人甲○○、乙○○二人更已表明請求上訴人另訂時
    間願配合協商簽約，被上訴人方面顯然並非拒絕簽訂買賣契約，是以本件買賣契
    約未能於九十二年一月十八日簽訂，要非被上訴人以不正當行為所致，上訴人主
    張被上訴人阻其條件之成就，而依上開法條之規定，應視為條件已成就，上訴人
    自得請求給付報酬云云，仍屬不足遽採。
四、綜上所述，本件系爭契約書所訂第十條第三項第四款違約條款，有違反消費者保
    護法施行細則第十一條第一項、第二項定型化契約合理審閱期間之規定，而不構
    成契約之內容；又被上訴人並無違反系爭契約書之約定事實。上訴人依系爭契約
    書第十條第三項第四款之違約條款規定，請求被上訴人依委託價格百分之四計算
    之服務報酬六十八萬元，及自起訴狀繕本送達之翌日起，按年息百分之五計算之
    遲延利息，為無理由，不應准許。原審為上訴人敗訴之判決，及駁回其假執行之
    聲請，並無不合。上訴意旨指摘原審判決不當，求予廢棄改判，為無理由，其上
    訴應予駁回。
五、本件事證已臻明確，兩造所提其餘攻擊防禦方法及舉證，與判決結果不生影響，
    爰不一一論述。
六、據上論結，本件上訴為無理由，依民事訴訟法第四百四十九條第一項、第七十八
    條，判決如主文。
中　　　華　　　民　　　國　　九十三　　年　　　一　　　月　　　六　　　日
~B1民事第五庭審判長法　官　陳滿賢
~B2　　　　　　　　法　官　朱　樑
~B3　　　　　　　　法　官　古金男
右為正本係照原本作成。
不得上訴。
~B 　 　　　　　　書記官　王麗英
中　　　華　　　民　　　國　　九十三　　年　　　一　　　月　　　七　　　日
　　　　　　　　　　　　　　　　　　　　　　　　　　　　　　　　　　　　Ｙ
